【裁判字號】    97,訴,1528
【裁判日期】    971226
【裁判案由】    返還買賣價金
【裁判全文】
臺灣桃園地方法院民事判決              97年度訴字第1528號
原      告  甲○○
訴訟代理人  黃照律師
被      告  乙○○
            丙○○
上列當事人間請求返還買賣價金事件，於民國97年12月5 日言詞
辯論終結，本院判決如下：
    主  文
被告乙○○應給付原告新臺幣壹佰萬元，及自民國八十四年二月
十一日起至清償日止，按年息百分之五計算之利息。
被告丙○○應給付原告新臺幣貳佰零伍萬元，其中新臺幣壹佰萬
元部分，自民國八十三年九月二十八日起，其中新臺幣壹佰零伍
萬元部分，自民國八十四年八月八日起，均至清償日止，按年息
百分之五計算之利息。
訴訟費用由被告負擔。
    事實與理由
壹、程序方面：
    被告丙○○經合法通知，未於言詞辯論期日到場，核無民事
    訴訟法第386 條各款所列情形，爰依原告之聲請，由其一造
    辯論判決。
貳、實體方面：
一、原告起訴主張：
    (一)原告之被繼承人林永前於民國84年2 月10日向被告乙○○
      購買其所有、坐落於桃園縣平鎮市○○段200 地號、200
      之1 地號土地中之50坪，每坪新臺幣（下同）2 萬元計算
      ，合計100 萬元，兩造並簽訂不動產買賣契約，林永並於
      當日給付被告乙○○100 萬元完畢。
    (二)原告之被繼承人林永另於83年9 月27日，向被告丙○○之
      被繼承人劉雪嬌購買桃園縣平鎮市○○段200 地號、200
      之1 地號土地中之50坪，以每坪2 萬元計算，合計100 萬
      元，兩造並簽訂內約書1 紙，林永並於當日給付劉雪嬌
      100 萬元完畢；嗣林永又於84年8 月7 日向劉雪嬌購買桃
      園縣平鎮市○○段199 之5 地號、200 地號、200 之1 地
      號土地中之50坪，以每坪21,000元計算，合計105 萬元，
      兩造並訂立內約書1 紙為證，林永亦於當日給付105 萬元
      完畢。
    (三)經查，桃園縣平鎮市○○段199 之5 地號、200 地號、20
      0 之1 地號土地係為農地，而林永向被告2 人分別簽訂土
      地買賣契約時，未具有自耕農之身分，違反當時之土地法
      第30條之規定，且兩造買賣契約乃係移轉上開土地中之50
      坪，亦違反私有農地不得共有之規定，依民法第246 條第
      1 項之規定，兩造之買賣契約係屬無效。
    (四)退萬步言，如認農業發展條例修正後，農地得移轉予原告
      ，則因兩造所簽訂之買賣契約，並無期限約定，為此，以
      起訴狀繕本之送達為催告被告2 人（劉雪嬌於90年10月12
      日死亡，被告丙○○為其繼承人）履行上開買賣契約之通
      知，被告應於收受起訴狀繕本之20日內，移轉上開土地中
      之50坪予原告，然迄至言詞辯論終結之日止，被告2 人均
      未履行上開買賣契約之義務，係屬給付遲延，原告自得解
      除契約，請求被告2 人返還價金。
    (五)原告之被繼承人林永於89年1 月26日死亡，而其繼承人全
      體同意，就上開契約所生之法律關係，由原告單獨繼承。
      從而，原告爰依法提起本件訴訟，並聲明如主文第1 項、
      第2 項所示。
二、被告部分：
    (一)被告乙○○則以：其確實就系爭土地中之50坪與原告之被
      繼承人林永，以每坪2 萬元之價金，合計100 萬元訂立買
      賣契約，其並已收到上開款項。然其現無資力返還，願就
      系爭土地辦理重劃程序後，再返還100 萬價金予原告等語
      資為置辯。並聲明：原告之訴駁回。
    (二)被告丙○○未於言詞辯論期日到場，亦未提出書狀作何聲
      明或陳述。
三、本院之判斷：
    (一)原告主張：原告之被繼承人林永前於84年2 月10日向被告
      乙○○購買其所有、坐落於桃園縣平鎮市○○段200 地號
      、200 之1 地號土地（以下簡稱系爭土地）中之50坪，每
      坪2 萬元計算，合計100 萬元，兩造並簽訂買賣契約，林
      永並於當日給付被告乙○○100 萬元完畢；原告之被繼承
      人林永另於83年9 月27日，向被告丙○○之被繼承人劉雪
      嬌（劉雪嬌於90年10月12日死亡，被告丙○○為其繼承人
      ）購買桃園縣平鎮市○○段200 地號、200 之1 地號土地
      中之50坪，以每坪2 萬元計算，合計100 萬元，兩造並簽
      訂內約書1 紙，林永並於當日給付劉雪嬌100 萬元完畢；
      嗣林永又於84年8 月7 日向劉雪嬌購買桃園縣平鎮市○○
      段199 之5 地號、200 地號、200 之1 地號土地中之50坪
      ，以每坪21,000元計算，合計105 萬元，兩造並訂立內約
      書1 紙為證，林永亦於當日給付105 萬元完畢；然系爭土
      地為農地，而林永於簽訂買賣契約時，未具有自耕農身分
      等情，為兩造所不爭執，且有原告提出不動產買賣契約書
      、桃園縣平鎮市○○段199 之5 地號、200 地號、200 之
      1 地號土地登記謄本、地籍圖謄本、異動索引、劉雪嬌之
      戶籍謄本各1 份、內約書2 份在卷可稽，是此部分之事實
      堪以認定，合先敘明。
    (二)按以不能之給付為契約標的者，其契約為無效。但其不能
      情形可以除去，而當事人訂約時並預期於不能之情形除去
      後為給付者，其契約仍為有效，民法第246 條第1 項定有
      明文。復按私有農地所權之移轉，其承受人以能自耕者為
      限，並不得移轉為共有，違反前項規定者，其所有權之移
      轉無效，89年1 月26日修正前之土地法第30條第1 項、第
      2 項分別定有明文。故約定出賣私有農地與無自耕能力人
      之買賣契約，除有民法第24 6條第1 項但書及第2 項之情
      形外，依同條第1 項前段規定，其契約應屬無效；如此項
      契約當事人訂約時並無預期買賣之農地變為非農地後再為
      移轉之情形，縱令契約成立後該農地已變為非農地，亦不
      能使無效之契約成為有效（最高法院66年度台上字第2655
      號判例要旨參照）。再按土地法第30條規定，私有農地所
      有權之移轉，其承受人以承受後能自耕者為限，而此項承
      受人自耕能力之有無，縱未經當事人主張或抗辯，法院亦
      應先為調查認定，以為判斷之依據，倘承買人並無自耕能
      力而竟承買私有農地，即係以不能之給付為契約標的，依
      民法第246 條第1 項前段之規定，其契約為無效（最高法
      院64年度台上字第1352號判例要旨參照）。又所謂「無效
      」者，係指自始、當然、絕對無效，不因事後法令變更，
      使無效之法律行為變為有效。前揭2 則判例雖已因土地法
      之修正而不再援用，惟因系爭土地買賣之不動產買賣契約
      係被告於84年2 月10日間所書立，當時土地法30條規定仍
      屬有效，是自有前揭判例之適用。
    (三)經查，桃園縣平鎮市○○段199 之5 地號、200 地號、20
      0 之1 地號土地係屬田地，於林永與劉雪嬌、被告乙○○
      分別於83年9 月27日、84年2 月10日、84年8 月7 日成立
      不動產買賣契約時，均為被告乙○○所有，且上開田地於
      97年5 月2 日以夫妻贈與為由，移轉登記予被告乙○○之
      妻李英妹所有等情，有上開土地之土地登記謄本、異動索
      引資料表各1 紙在卷可稽，而原告之被繼承人林永於83年
      9 月27日、84年2 月10日84年8 月7 日訂立上開不動產買
      賣契約時，未具有自耕能力，且渠等間之買賣契約係購買
      上開土地中之50坪土地，顯見兩造間就系爭土地之買賣契
      約之內容，係違反當時有效之土地法第30條之規定，且觀
      諸兩造不動產買賣契約書，亦未約定於不能之情形除去後
      始辦理系爭土地之過戶手續，則渠等間之土地買賣契約之
      契約內容，係屬不能之給付，依民法第246 條第1 項前段
      之規定，上開買賣契約自屬無效。
    (四)按無法律上之原因而受利益，致他人受損害者，應返還其
      利益；雖有法律上之原因，而其後已不存在者，亦同；受
      領人於受領時，知無法律上之原因或其後知之者，應將受
      領時所得之利益，或知無法律上之原因時所現存之利益，
      附加利息，一併償還；如有損害，並應賠償；民法第179
      條、第182 條第2 項定有明文。林永於89年1 月26日死亡
      ，其繼承人原告、林祉蓉、林啟宗、林祉平同意就林永留
      有劉雪嬌及乙○○應就平鎮市○○段199 之5 地號、200
      地號、200 之1 地號部分土地移轉給林永之債權，同意由
      原告繼承等情，有林永之戶籍謄本、遺產分割協議書各1
      紙在卷可查，而林永與劉雪嬌、被告乙○○間之土地買賣
      契約既屬無效，是劉雪嬌、被告乙○○自應返還其所受領
      之土地買賣價金，劉雪嬌於90年10月12日死亡，業如前述
      ，則劉雪嬌所負之返還價金之義務，應由被告丙○○負擔
      。從而，原告依據不當得利之法律關係，提起本件訴訟，
      請求如主文第1 項、第2 項所示之內容，於法有據，應予
      准許。
四、本件事證已臻明確，被告乙○○雖以上開情詞置辯，然此係
    就其返還資力以為抗辯，核與本件原告請求返還買賣價金請
    求權之成立無涉，是此部分之辯解，尚無可採，至原告其餘
    主張，核與本件判決基礎不生影響，亦不另論述，附此敘明
    。
據上論結，本件原告之訴為有理由，依民事訴訟法第385 條第1
項前段、第78條、第85條第1 項前段，判決如主文。
中    華    民    國    97    年    12    月    26    日
                  民事第三庭    法  官  陳心婷
以上正本係照原本作成
如對本判決上訴，須於判決送達後20日內向本院提出上訴狀
中    華    民    國    97    年    12    月    26    日
                                書記官  林君燕


司法院資訊處製作；財團法人民間司法改革基金會備份。
